臺北高等行政法院判決　　　　　　　　　　　　　　　九十年度訴字第二六四三號
　　　　　　　　　　　　　　　.
　　原　　　告　甲○○
　　送達代收人　乙○○
　　被　　　告　經濟部智慧財產局
　　代　表　人　蔡練生（局長）住同右
　　訴訟代理人　丙○○
右當事人間因新型專利異議事件，原告不服經濟部中華民國九十年二月一日經（九０
）訴字第０九００六三０一０三０號訴願決定，提起行政訴訟。本院判決如左：
　　主  文
原告之訴駁回。
訴訟費用由原告負擔。
　　事  實
一、事實概要：緣原告前於民國（下同）八十七年一月九日以「一種可超快速自然熟
    識電腦鍵盤表面字母、字根位置之鍵盤系統」向被告機關之前身經濟部中央標準
    局申請發明專利（下稱系爭案），經編為第00000000號審查，原告旋於
    八十七年十二月十四日修正專利名稱為「一種自然熟識電腦鍵盤表面字母、字根
    位置之鍵盤裝置」，嗣經被告審查，不予專利。原告不服，申請再審查，案經被
    告於八十九年八月二十九日以（八九）智專三（二）０四０二四字第０八九八七
    ００一四０四號專利再審查核駁審定書，為本案應不予專利之處分。原告不服，
    提起訴願，經遭駁回，遂向本院提起本件行政訴訟。
二、兩造之聲明：
　(一)原告未於準備程序及言詞辯論期日到庭，聲明及陳述依其起訴狀所載：
　1.訴願決定及原處分均撤銷。
　2.被告應重新審定。（見起訴狀第十一頁七）
　(二)被告聲明求為判決駁回原告之訴。
三、兩造之爭點：
　　系爭案是否係運用申請前既有之技術或知識，而為熟習該項技術者所能輕易完成
　　者，而不具進步性？
甲、原告主張之理由：
　一查有關電腦鍵盤乙物，乃係繼受國外電腦發明之產物而來，是其上開鍵值，初則
　　僅有英文字母之鍵值，而後，為因應我國特有中文文字之輸入運用，方有「倉頡
    輸入法」之偉大發明，其時因發明人朱邦復，為使中文電腦普及，以利人人皆會
    使用，乃未予申請專利；繼以，此一發明後，復再有利用倉頡輸入法為其基礎，
    而再予援引延伸創作「簡易輸入法」之發明專利（參七十三年十一月一日專利公
    報所載編號第六二三九一號之公告內容，專利證書號碼為二一六一四號），合先
    敘明。
　二次查，針對中文拆解基本字型，以利電腦輸入中文之「倉頡輸入法」發明原理，
　　乃係依據中文字的結構及原理，加以解析，而將那些使用頻率高之獨立文字，拆
　　成如英文個別字母一般，歸納成二十四個基本字形即「日、月、金、木、水、火
　　、土、竹、戈、十、大、中、一、弓、人、心、手、口、尸、廿、山、女、田、
　　卜」，而後再將上開二十四個之基本字形分為「哲理類：日、月、金、木、水、
　　火、土」、「筆劃類：竹、戈、十、大、中、一、弓」、「人體類：人、心、手
　　、口」、「字形類：尸、廿、山、女、田、卜」，以利記憶並為中文字體拆碼之
　　運用基礎，此間當還須配合取碼通則如取碼之精簡原則、完整原則、注意字形特
　　徵原則、注意字形省略原則等等，方可得心應手。惟查，此種輸入法則，固有其
　　便利，然此究係一對一之拆碼，若就其中任何一碼發生錯誤，即產生無法正確輸
　　入中文之結果。是為克服此之難處，才再有上述「簡易輸入法」之發明產生，以
　　利藉此輸入法則更加快速顯示相關字串，並裨加速選擇所用之正確文字，而免費
　　時。
　三是單據上以觀，即可足見被告初以本案創作所揭示之裝置主要乃以人類心智活動
　　為主，藉由分辨顏色差別而輔助記憶之能力，但終究仍須藉助人類之記憶力始能
　　實施。故本案裝置以人類之心智活動為主，非適格之專利標的，爰依專利法第十
　　九條、第二十一條第一項第五款之規定為由，而為不予專利云云之處分，確有違
　　法不當之處。蓋以上述「簡易輸入法」之發明專利而言，其中亦必然涉有須高度
　　運用人類記憶方可簡便快速實施之層面，且係運用倉頡輸入法之字形解碼為其基
　　礎，然則何以上述「簡易輸入法」初於申請發明專利之際，並未見當時之被告援
　　引相同理由予以駁回此之申請；反准予公告，並繼以核發專利證書。從而，被告
　　所言上開駁回理由，自不可採，灼然至明。
　四再者，有關電腦鍵盤之英文字母所為之鍵值排列，並非按照字母先後字序排列，
　　不若中文注音符號有著一定之排列順序，申言之，鍵盤初以英文字母為其鍵值之
　　設計排列時，根本係屬毫無章法，而無一定準則可循。惟此，因該鍵盤英文字母
　　排列方式，國外早已使用甚久，是以，上開因應中文輸入而創作之「倉頡輸入法
　　」發明，乃隨之將裨利倉頡輸入法而予拆解歸納成二十四個基本字形即「日、月
　　、金、木、水、火、土、竹、戈、十、大、中、一、弓、人、心、手、口、尸、
　　廿、山、女、田、卜」，逐一按英文字母順序配合置列，以利配合英文字母之記
　　憶使用。然此之結果，卻導致本於倉頡輸入法所拆解而成之二十四個基本字形所
　　分類歸納而成，且有順序可言之哲理類、筆劃類、人體類、字形類等基本字形，
　　跟著在鍵值上產生分布散亂等現象。而此現象，勢將造成初學者在整體記憶上之
　　困難度。惟查，上述倉頡輸入法所分之二十四個基本字形，係按英文字母順序配
　　列鍵值等情，早為使用者所熟習，是今若強將倉頡輸入法所分之二十四個基本字
　　形硬自原配列之英文字母抽離，而獨樹一格另外編列，恐將造成原使用者之不便
　　。是為免此之弊端，原告乃由此一啟端著手本案之發明創作，即利用既有之鍵值
　　鍵盤，按倉頡輸入法二十四個基本字形所分之「哲理類：日、月、金、木、水、
　　火、土」、「筆劃類：竹、戈、十、大、中、一、弓」、「人體類：人、心、手
    、口」、「字形類：尸、廿、山、女、田、卜」等四大群組之字形，分別賦予特
    定群組字形顏色以資表彰各類字形散佈鍵盤之位置，期以藉由顏色之表彰得以幫
    助使用上開倉頡輸入法之人，更加快速記憶上開倉頡輸入法二十四個基本字形之
    各類群組之鍵值位置。此之結果，無疑將對使用者產生有效之整體性之記憶，申
    言之，藉由同一顏色所生之整體性之記憶，將可限縮初學者尋找上述基本字形分
    類之範圍，而非如原始鍵盤一般雜亂無章，強制記憶。蓋此種特定顏色與特定字
    形群組之聯結，勢將加速記憶反射之速率，從而此一創作，自可大大降低尋找輸
    入基本字形之時間，是其有加速中文輸入並為檢出之功效，乃極至明。
　五尤有進者，有關中文輸入法中之「簡易輸入法」，其之使用根本係以倉頡輸入法
　　所拆分之二十四個基本字形為其使用基礎，是此，本案創作既對原創之倉頡輸入
　　法有加速中文輸入並為檢出之功效，並免費時之助益，則本於上開說明，對於「
　　簡易輸入法」自亦存有等同之功效，乃無疑義。再，上開倉頡輸入法二十四個基
　　本字形，乃係逐按英文字母鍵值配列即「ＡＢＣＤＥＦＧＨＩＪＫＬＭＮＯＰＱ
　　ＲＳＴＵＶＷＸＹＺ」順次配以「日、月、金、木、水、火、土、竹、戈、十、
　　大、中、一、弓、人、心、手、口、尸、廿、山、女、田、卜」等情，前已及
　　，是本案創作，藉由倉頡字形鍵值位置之反向思考，自對熟習英文字母鍵值之位
　　置亦同有所助益。此即原告所謂可予快速記憶英文字母、併及加快記憶中文輸入
　　法之字形位置，而提高輸入效率之創作原理來由。
　六實則，據上所述多數中文輸入法乃係利用原「倉頡輸入法」所創之字形群組為其
　　創作基礎，其之特點乃建立在俾使各行各業人士，能於簡短之時間內，熟習中文
　　電腦之操作，輸入正確字體，藉使電腦普及大眾化；從而其之訴求，乃以加速中
　　文輸入並為檢出之功能及可免予耗資時間，為其發明之重點。而查本案之創作，
　　實乃出於相同之思想脈絡，所不同者，乃其他中文輸入法係為改善原倉頡輸入法
　　之中文字體檢出速率；至本案創作則並以對使用「倉頡輸入法」及以「倉頡輸入
　　法」所創字形群組為其輸入基礎之輸入法則發明，藉由顏色之表彰區隔，使該等
　　中文輸入所需之基本字形，產生整體之思想聯結，而有一定之規則可循，加快熟
　　習各該基本字形鍵值之位置，而使得運用上開中文輸入法之使用者，更加得心應
　　手，提高中文輸入效率；連帶提高英文輸入效率。是以此觀，「簡易輸入法」及
　　其他中文輸入法既可以其上開所列加速輸入並為檢出之功能及可免費時間特點，
　　獲得發明專利之認可；則同以此一特徵為其創作重點之本案創作，何以落得被告
　　以「．．．本案為鍵盤鍵值之改良，而非一高度可想創作，因本案在鍵盤鍵值上
　　塗上不同之色彩，以幫助學習者熟習鍵值所在，但其效果如何？是為一見仁見智
　　之問題，但本案確可在既有之鍵盤架構下，以改良鍵值而實行之，確可為熟習該
　　項領域之技術者所能輕易完成之，故未具進步性」等語為由，審定不予專利？蓋
　　據上論述，本案創作確同存有與「簡易輸入法」所具備之提高中文輸入效率，避
　　免浪資時間之功能，是此何來不具進步性？至於審定理由另謂本案乃熟習該項領
　　域技術者所能輕易完成者等語，更失之主觀專斷，蓋所謂「能輕易完成者」之判
　　斷標準為何，本即無一定之客觀判斷準則，且更不能純以字面解釋為斷，否則像
　　迴紋針、背面刻十字之螺絲釘豈非就都不能受到專利之保護，然實則上開迴紋針
　　、背面刻十字之螺絲釘均受有專利之保護。是以，有關創作是否為熟習該項領域
　　之技術者所能輕易完成之要件判斷，實應再有詳盡之核駁理由，而非僅可一語帶
　　過，端憑審定者之主觀心態定之。故衡上論述，並徵諸本案創作之核駁理由，顯
　　可足見此一審定確存有失之主觀之違誤，是此如何令人折服？
　七綜上所述，可知原處分及訴願決定之核駁理由，均屬審查委員個人之臆斷，顯欠
　　合理，且有違誤，為此請判決准將原處分及訴願決定予以撤銷，並諭被告重新審
　　定，用維權益。
乙、被告主張之理由：
　一所謂發明者，謂利用自然法則之技術思想之高度創作；而新型者，謂對物品之形
　　狀，構造或裝置之創作或改良。顯而易見，本案實屬鍵盤裝置之創新改良。再者
　　，原告雖一再強調本案具有提高中文輸入之效率，應具進步性，但本案並未對鍵
    盤裝置的各項技術（包括鍵值的構造等）作一技術上的創新，而只是在鍵值表面
    上塗有不同之色彩，以利使用者記憶，為熟習該項技術者所能輕易思及完成者，
    是本案未具進步性，不符專利法第二十條第二項之規定。
　二綜上所述，被告原處分並無違法，請駁回原告之訴。
　　理  由
甲、程序部分：
　一本件被告之代表人原為陳明邦，九十一年九月九日變更為蔡練生，茲由其具狀聲
　　明承受訴訟，核無不合，應予准許，先為敘明。
　二本件原告經合法通知，無正當理由未於言詞辯論期日到場，核無行政訴訟法第二
　　百十八條準用民事訴訟法第三百八十六條所列各款情形，爰依被告之聲請，由其
　　一造辯論而為判決。
乙、實體方面：
一、按利用自然法則之技術思想之高度創作，而可供產業上利用者，始得依專利法第
    十九條暨第二十條第一項之規定申請取得發明專利。故發明如係運用申請前既有
    之技術或知識，而為熟習該項技術者所能輕易完成時，雖無欠缺新穎性情事，仍
    不得申請取得發明專利，同法第二十條第二項定有明文。復按八十三年一月二十
    一日修正公布之專利法第二十條第二項規定「發明係運用申請前既有之技術或知
    識，而為熟悉該項技術者所能輕易完成時，雖無前項所列情事，仍不得依本法申
    請取得發明專利」，該法條刪除修法前之「未能增進功效」乙語，其立法目的乃
    係「為避免發明及新型之定義暨觀念混淆者，故刪除『未能增進功效』，俾使發
    明與新型專利之進步性有較明確之界定」。換言之，發明專利係為保護技術貢獻
    較大之發明，而新型專利係為保護技術貢獻較小之發明，以符合發明專利之保護
    期限（自申請日起算二十年）較新型專利之保護期限（自申請日起算十二年）長
    之衡平原則。因此，雖係運用申請前既有之技術或知識，而為熟悉該項技術者所
    能輕易完成，但如具有功效之增進時，固可准予「新型」專利（參照專利法第九
    十八條第二項），然在判斷是否符合「發明」專利之進步性要件時，並不能僅考
    慮是否有功效之增進，而主要係以技術貢獻之跨幅是否足夠達到如專利法第十九
    條所述之「利用自然法則之技術思想之高度創作」作為判斷標準；倘若發明係運
    用申請前既有之技術或知識，而為熟悉該項技術者所能輕易完成時，縱使具有功
    效之增進，仍難認已達到高度創作之技術水平而具進步性，即不得核准發明專利
    。
二、本件系爭第00000000號「一種自然熟識電腦鍵盤表面字母、字根位置之
    鍵盤裝置」發明專利申請案，其特徵係將習用鍵盤上之按鍵依一些特定之輸入法
    或其他方式，分類成數個鍵群組，每個鍵群組賦予不同之顏色，讓使用者可藉鍵
    盤之彩色視覺效果，去記憶學習使用各字母的位置，以增強學習者的興趣及效率
    。被告認系爭案係在既有之鍵盤架構下，以改良鍵值而實行之裝置，確為熟習該
    領域之技術者所能輕易完成者，故未具進步性，乃為應不予專利之處分。原告不
    服，主張系爭案係利用既有之鍵值鍵盤，按倉頡輸入法二十四個基本字型所分之
    哲理類、筆劃類、人體類及字型類等四大組群之字型，分別賦予特定組群字型顏
    色，期以藉由顏色之表彰，得以幫助使用倉頡輸入法之人，具有加速提高中文輸
    入、檢出，避免浪費時間之功效云云。
三、經查系爭案乃是在習知傳統的鍵盤裝置上，利用色彩分類來「改良」其鍵值的表
    徵特色之裝置，並非針對鍵盤裝置之發明創新，而係運用既有之技術與知識，可
    為熟習該領域之技術者所能完成者，自不符合「發明」專利之進步性要件；另原
    告雖訴稱系爭案與已獲准之「簡易輸入法」發明專利案，同係以倉頡輸入法所拆
    之二十四個基本字型之使用基礎為創作特徵，自亦存有同等之功效，何來不具進
    步性云云。惟查「簡易輸入法」因有其特別的輸入法則（字首碼、字尾碼、前言
    碼、字級碼、字序碼）及新增的筆形（點、橫、直、撇、捺），係屬「方法」之
    創新發明，核與系爭案僅係既有「裝置」改良之創作特徵截然不同，並相異於「
    倉頡輸入法」之「方法」，尚不得執為本案應准予專利之論據。又原告雖主張系
    爭案具有提高中文輸入之效率，應具進步性云云，惟查系爭案並未對鍵盤裝置的
    各項技術（包括鍵值的構造等）作一技術上的創新，而只是在鍵值表面上塗有不
    同之色彩，以利使用者記憶，為熟習該項技術者所能輕易思及完成者，縱使具有
    功效之增進，仍難認已達到「發明」專利所需要之高度創作之技術水平而具進步
    性，即不得核准發明專利。
四、綜上所述，系爭案係運用申請前既有之技術或知識，而為熟習該項技術者所能輕
    易完成者，自不符發明專利要件，從而被告所為系爭案應不予專利之處分，揆諸
    首揭法條之規定，洵無違誤，訴願決定予以維持，亦無不合，原告起訴意旨，仍
    執前詞及個人主觀之見解，主張系爭案是否為熟習該項領域之技術者所能輕易完
    成之要件判斷，實應再有詳盡之核駁理由云云，請求撤銷訴願決定及原處分，並
    命被告重新為審定。為無理由，應予駁回。
據上論結，本件原告之訴為無理由，爰依行政訴訟法第二百十八條、民事訴訟法第三
百八十五條第一項前段、行政訴訟法條第九十八條第三項前段，判決如主文。
中　　華　　民　　國　　九十一　　　年　　　十　　　　月　　  三　   　日
                                  臺北高等行政法院  第三庭
                                            審判長  法  官　姜素娥
      　　　　　　　　　　　　　　　　　　　　      法　官　陳國成
      　　　　　　　　　　　　　　　　　　　　      法　官　林文舟
右為正本係照原本作成。
如不服本判決，應於送達後二十日內，向本院提出上訴狀並表明上訴理由，如於本判
決宣示後送達前提起上訴者，應於判決送達後二十日內補提上訴理由書（須按他造人
數附繕本）。
中　　華　　民　　國　　九十一　　　年　　　十　　　　月　　  三　   　日
                                                    書記官  余淑芬
